臺灣新北地方法院民事裁定
110年度消債清字第95號
聲  請  人  孟岳霖（原名：孟麗蓮）


代  理  人  陳昭全律師（法扶律師）
上列當事人聲請消費者債務清理清算事件，本院裁定如下：
    主  文
聲請人孟岳霖自中華民國一一○年十二月二十七日下午三時起開
始清算程序。
命司法事務官進行本件清算程序。
    理  由
一、按債務人不能清償債務或有不能清償之虞者，得依本條例所
    定更生或清算程序，清理其債務；本條例所稱消費者，係指
    5年內未從事營業活動或從事小規模營業活動之自然人，前
    項小規模營業係指營業額平均每月新臺幣（下同）20萬元以
    下者，消費者債務清理條例（下稱消債條例）第3條、第2條
    第1項、第2項分別定有明文。又債務人對於金融機構負債務
    者，在聲請更生或清算前，應向最大債權金融機構請求協商
    債務清償方案，或向其住、居所地之法院或鄉、鎮、市、區
    調解委員會聲請債務清理之調解。債務人為前項請求或聲請
    ，應以書面為之，並提出財產及收入狀況說明書、債權人及
    債務人清冊，及按債權人之人數提出繕本或影本，協商或調
    解成立者，債務人不得聲請更生或清算。但因不可歸責於己
    之事由，致履行有困難者，不在此限。亦為消債條例第151
    條第1項、第2項、第7項所明定。另債務人可處分所得扣除
    自己及依法應受其扶養者所必要生活費用之餘額，連續三個
    月低於協商方案應清償之金額者，推定有因不可歸責於己致
    履行有困難之事由，消債條例第151條第8項準用同條例第75
    條第2項規定甚明。又消債條例第151條第5項但書（現行法
    為第151條第7項但書）規定「因不可歸責於己之事由，致履
    行顯有重大困難」，並未附加「不可預見」之要件，亦即該
    事由並不以債務人「不可預見」為必要。該項但書規定情形
    ，僅須於法院就更生或清算之聲請為裁判時存在即可，不以
    協商成立後始發生者為限，並與債務人於協商時能否預見無
    關。債務人於協商時縱未詳加思考、正確判斷，或可預見將
    來履行可能有重大困難而仍冒然簽約成立協商，亦不能據此
    即認其履行顯有重大困難係可歸責於債務人（司法院98年第
    1期民事業務研究會第24號司法院民事廳消費者債務清理條
    例法律問題研審小組意見參照）。再法院開始清算程序之裁
    定，應載明其年、月、日、時，並即時發生效力；法院裁定
    開始更生或清算程序後，得命司法事務官進行更生或清算程
    式，消債條例第83條第1項、第16條第1項前段亦定有明文可
    參。再按消債條例第3條規定，不採現行破產法僅以「不能
    清償」為聲請破產之要件，債務人如具「不能清償之虞」亦
    可聲請更生或清算，而不必等到陷於「不能清償」之狀態，
    使債務人得以儘早利用更生或清算程序清理債務，重建經濟
    生活，債權人之權益並可受較大之滿足。所謂「不能清償」
    ，指債務人因欠缺清償能力，對已屆期之債務，全盤繼續處
    於不能清償之客觀經濟狀態者而言；而「不能清償之虞」，
    係指依債務人之清償能力，就現在或即將到期之債務，有不
    能清償之蓋然性或可能性而言。易言之，債務人之狀態如置
    之不理，客觀上得預見將成為不能清償之情形而言，此將來
    發生不能清償之事實，不必達到高度之確信。至於債務人之
    清償能力，則包括財產、信用及勞力（技術），並不以財產
    為限，必須三者總合加以判斷仍不足以清償債務，始謂欠缺
    清償能力而成為不能清償。債務人之清償能力係處於流動性
    狀態，聲請時與法院裁定時之清償能力未必一致，應以法院
    裁定時為判斷基準時（司法院民事廳民國99年11月29日廳民
    二字第0990002160號第2屆司法事務官消債問題研討第4號消
    費者債務清理條例法律問題研審小組研審意見參照）。
二、本件聲請意旨略以：伊因經營精品服飾店，刷卡購買貨品，
    致積欠無擔保或無優先權之債務總金額大約為803,151元，
    於103年4月間曾與最大債權人國泰世華商業銀行（下稱國泰
    世華銀行）協商還款，惟108年12月間伊因收入不足支付生
    活費用，致無力償還而毀諾。又伊於5年內並未從事營業額
    平均每月20萬元以下之營業活動，復未經法院裁定開始更生
    程序或宣告破產，爰請求本院裁定准予清算等語。
三、經查：
  ㈠本件聲請人主張依消債條例，與最大債權人金融機構國泰世
    華銀行達成分期還款協議，雙方同意自103年4月10日起，分
    72期，利率0%，每月繳納5,000元之清償方案，嗣因聲請人
    未依約履行，經國泰世華銀行於109年1月15日通報毀諾等情
    ，業經聲請人自承在卷，並有國泰世華銀行110年6月28日陳
    述意見狀、前置協商協議書及還款明細表等件在卷可參（見
    本院110年度消債清字第95號卷，下稱本院卷，第94頁至107
    頁）。是以，本件聲請人聲請清算可否准許，除須符合不可
    歸責於己之事由，致履行有困難之要件外，尚須審究聲請人
    現況是否有不能清償債務或有不能清償之虞之情事而定。
  ㈡就聲請人之財產與收入狀況，其名下無任何不動產或車輛，
    在臺灣銀行之存款餘額迄110年6月21日止為1,596元、華南
    商業銀行為257元、臺灣新光商業銀行為82元、國泰世華銀
    行為781元；土地銀行94元、郵局657元等節，有聲請人之全
    國財產稅總歸戶財產查詢清單、集保戶往來參加人明細資料
    表、帳戶存摺內頁、中國民國人壽保險商業同業公會保險業
    通報作業資訊系統資料查詢結果回覆書等件在卷可查（見本
    院卷第14頁、115頁至119頁、121頁至127頁、141頁至143頁
    ）。又聲請人主張其於108年5月至7月間，任職永晟電器行
    有限公司每月薪資25,000元；108年8月任職於后富貿易有限
    公司及台灣精選服務服務有限公司，分別領取薪資31,662元
    及1,067元；108年11月至109年2月則任職於臺北市政府衛生
    局士林衛生所，於同年12月自109年3月間分別領取薪資11,3
    49元、34,145元、20,942元、12,008元；109年3月5日至4月
    間任職兆耀健康管理顧問股份有限公司，共領取薪資39,770
    元；109年12月至110年5月則於窩窩科技行銷股份有限公司
    任職，共領取薪資為165,916元；108年9月至109年12月、11
    0年7月至8月間，於奇普康國際有限公司任職，每月薪資匯
    款至土地銀行帳戶內；另聲請人於110年7月至迄今於勞動部
    擔任協助檔案及郵務處理工作之臨時人員，自8月至11月間
    領取薪資分別為17,313元、26,913元、26,113元、24,673元
    等情，業據聲請人提出108至109年度綜合所得稅各類所得資
    料清單、勞工保險被保險人投保資料表、銀行帳戶存摺內頁
    等件可佐（見本院卷第38頁至61頁、63頁、121頁至128頁、
    148頁至154頁、158頁、161頁至164頁），應堪信為真實。
    另聲請人雖陳明109年至110年間曾領取紓困補助及於美商如
    新華茂股份有限公司台灣分公司領取佣金等收入，惟此非屬
    長期、固定之收入，故本院審酌上情，認本件聲請人目前之
    每月可處分所得金額，以於勞動部擔任臨時人員之平均薪資
    23,776元（計算式：95,102元÷4＝23,776元，元以下四捨五
    入）計算為適當。
  ㈢按債務人生活所必需，以最近一年衛生福利部或直轄市政府
    所公告當地區每人每月最低生活費1.2倍計算其數額並應斟
    酌債務人之其他財產；受扶養者之必要生活費用，準用第一
    項規定計算基準數額，並依債務人依法應負擔扶養義務之比
    例認定之；債務人聲請更生或清算時所提財產及收入狀況說
    明書，其表明每月必要支出之數額，與本條例第64條之2第1
    項、第2項規定之認定標準相符者，毋庸記載原因、種類及
    提出證明文件，消債條例第64條之2第1、2項及消債條例施
    行細則第21條之1第3項分別定有明文。聲請人主張每月個人
    必要生活費用為依政府公告之最低生活費標準定之，核與消
    債條例第64條之2所定依新北市政府公告110年每人每月最低
    生活費15,600元之1.2倍即18,720元相符，應屬合理可採。
  ㈣準此，聲請人主張其於108年9月至10月間無穩定收入，同年
    年11月15日始任職於臺北市政府衛生局士林衛生所，該月收
    入僅有同年12月領取之薪資11,349元，扣除新北市108年度
    每人每月最低生活費之1.2倍即17,599元，顯已無餘額，實
    非得以清償前開與國泰世華銀行協商之月還款5,000元之清
    償方案，堪認聲請人於該時期可處分所得扣除自己必要生活
    費用，連續三個月低於協商方案應清償之金額，是依前揭民
    事業務研究會結論及消債條例第151條第8項準用同條例第75
    條第2項規定，聲請人因收入不足支應協商金額而毀諾，自
    屬有不可歸責於己之事由。再衡以聲請人目前收入狀況，以
    聲請人每月可處分所得23,776元，扣除每月必要生活支出18
    ,720元後，每月雖餘5,056元（計算式：23,776元－18,720元
    ＝5,056元），然較之聲請人尚欠債務總額，即暫以全體金融
    機構債權人向本院陳報之債權額905,771元計算【即：凱基
    商業銀行181,140元＋中國信託商業銀行181,970元＋國泰世華
    商業銀行216,928元＋聯邦商業銀行209,046元＋花旗（台灣）
    商業銀行116,687元＝905,771元】，顯非得以在短期內完全
    清償債務，堪認其客觀上已處於因欠缺清償能力而不足以清
    償債務之經濟狀態。是以，本院依據聲請人現況之財產、勞
    力及信用等清償能力為綜合判斷，聲請人每月之可處分所得
    扣除其必要生活支出後雖有餘額，然其積欠債務數額顯非得
    在短期內完全清償，本件足堪認定聲請人應具有消債條例第
    3條所規定「債務人不能清償債務」之情形。
四、綜上所述，聲請人係一般消費者，且有無法清償債務之情事
    ，亦未經法院裁定開始更生程序或許可和解或宣告破產，復
    查無消債條例第6條第3項、第8條或第82條第2項所定駁回清
    算聲請之事由存在。從而，聲請人本件清算之聲請，洵屬有
    據，應予准許，並命司法事務官進行本件清算程序，爰裁定
    如主文。另本院查核聲請人之財產資力情形，經核聲請人並
    非毫無任何具清算價值之財產可供清算，參酌本件清算程序
    之規模，本院認尚有進行清算之實益，故不依消債條例第85
    條之規定同時終止清算程序，併予敘明。
五、依消債條例第11條第1項、第83條第1項、第16條第1項，裁
    定如主文。
中　　華　　民　　國　　110 　年　　12　　月　　27　　日
                  民事第二庭  法  官  宋泓璟
以上正本係照原本作成。
本件裁定不得抗告。
本裁定已於110 年12 月27日下午3時公告。　　　　　　　　　
中　　華　　民　　國　　110 　年　　12　　月　　27　　日
                              書記官  鄧筱芸